【裁判字號】    90,台聲,36
【裁判日期】    900119
【裁判案由】    返還不當得利等
【裁判全文】
最高法院民事裁定                                    九十年度台聲字第三六號
    聲  請  人  甲○○
右聲請人因與乙○○等間請求返還不當得利等事件，對於中華民國八十九年七月二十
七日本院裁定（八十九年度台抗字第三六六號），聲請再審，本院裁定如左：
    主  文
聲請駁回。
聲請訴訟費用由聲請人負擔。
    理  由
本件聲請人對於本院八十九年度台抗字第三六六號確定裁定（下稱原確定裁定），主
張有民事訴訟法第四百九十六條第一項第一款、第三款、第五款及第四百九十七條之
情形，對之聲請再審，其理由無非以：兩造間請求返還不當得利等事件之第二審法院
（下稱第二審法院）就第二審裁判費之審核，並無管轄權，且其限期命聲請人繳納第
二審裁判費之裁定（下稱補費裁定），亦未送達予聲請人之訴訟代理人林瑞雯、林季
盈，該補費裁定甚至未載明逾期不繳即駁回上訴，乃第二審法院消極不適用修正後民
事訴訟法第一百零九條之一增訂理由，裁定駁回聲請人之上訴，原確定裁定予以維持
，適用法規顯有錯誤。又聲請人之訴訟代理人於第二審法院裁定駁回聲請人之上訴及
鈞院裁定駁回聲請人之抗告前，已聲請法官蔡燉、謝正勝迴避，依民事訴訟法第三
十七條之規定，法官蔡燉、謝正勝即均不得參與該等裁定之裁判，因此原確定裁定
由謝正勝參與裁判，維持第二審法院所為聲請人上訴駁回之裁定，亦有消極不適用法
規之錯誤以及裁定法院之組織不合法。再者，相對人乙○○等均為美國公民或居民，
訴訟未經合法代理，且  鈞院八十九年度台抗字第八三號裁定、聲請迴避函等，均為
漏未斟酌之足以影響於裁定之重要證物等云云，為其論據。惟按繳納上訴裁判費，係
提起上訴必須具備之程式；上訴不合程式，而其情形可以補正者，審判長應定期間先
命補正，民事訴訟費用法第十八條、民事訴訟法第四百四十四條第一項但書分別定有
明文。聲請人不服第一審法院之判決，提起第二審上訴，但未繳納第二審裁判費，依
上說明，第二審法院自得限期命其繳納。又當事人或代理人經指定送達代收人，向受
訴法院陳明者，應向該代收人為送達，為民事訴訟法第一百三十三條第一項所明定。
第二審法院所為之補費裁定已送達聲請人指定之送達代收人林小娟，對於聲請人應生
送達之效力。復當事人提起上訴同時聲請訴訟救助，於法院駁回其訴訟救助之裁定經
合法送達後，已逾相當期間，仍未繳納裁判費者，參照民事訴訟法施行法第九條之規
定，可認其明知上訴要件有欠缺，尚得不定期間命其補繳裁判費而逕駁回其上訴。則
第二審法院於裁定駁回聲請人訴訟救助聲請之同時，限期命聲請人繳納第二審裁判費
，並於駁回訴訟救助裁定合法送達後，送達補費裁定予聲請人指定之送達代收人林小
娟，再於補費裁定限期屆滿後，駁回聲請人之上訴，自無違誤。再者，民國八十九年
二月九日修正公布之民事訴訟法第一百零九條之一，僅規定第一審法院不得於駁回訴
訟救助聲請之裁定確定前，以原告未繳納裁判費為由駁回其訴，是以第二審法院在駁
回聲請人訴訟救助聲請之裁定確定前，以聲請人未繳納第二審上訴裁判費為由駁回其
上訴，亦無不合。準此，原確定裁定維持第二審法院駁回聲請人上訴之裁定，要難謂
適用法規顯有錯誤。次按聲請法官迴避，應就繫屬法院之訴訟或聲請事件，以參與該
事件裁判之法官有迴避事由而為。聲請人並未就繫屬法院之兩造間請求返還不當得利
等事件，聲請參與該事件裁判之第二審法官蔡燉、第三審法官謝正勝迴避，法官蔡
燉、謝正勝先後參與上開事件之裁判，裁定之法院組織即無不合法。因此原確定裁
定維持第二審法院（包括法官蔡燉）所為駁回聲請人上訴之裁定，並難謂適用法規
顯有錯誤或裁定之法院組織不合法。末按民事訴訟法第四百九十七條係就不得上訴於
第三審法院之事件，經第二審確定之判決而為規定，故對確定裁定聲請再審，依同法
第五百零七條準用第四百九十七條之規定，亦須符合上開要件之確定裁定，始得以第
四百九十七條所定再審事由聲請再審。原確定裁定並非第四百九十七條所謂之確定裁
定，聲請人主張該確定裁定有該條所定之再審事由，對之聲請再審，自有未合。又相
對人並未於原確定裁定程序委任代理人，且該程序法亦無強制代理之規定，聲請人謂
相對人未經合法代理，委無可採。綜上所述，聲請人對於原確定裁定聲請再審，難謂
為有理由。
據上論結，本件聲請為無理由。依民事訴訟法第九十五條、第七十八條，裁定如主文
。
中      華      民      國     九十     年      一      月     十九     日
                              最高法院民事第一庭
                                  審判長法官  李  錦  豐
                                        法官  楊  鼎  章
                                        法官  吳  麗  女
                                        法官  顏  南  全
                                        法官  陳  碧  玉
      右正本證明與原本無異
                                              書  記  官
中      華      民      國     九十     年      二      月     十六     日


司法院資訊處製作；財團法人民間司法改革基金會備份。
